【裁判字號】    97,訴,1835
【裁判日期】    971224
【裁判案由】    拆屋還地
【裁判全文】
臺灣臺中地方法院民事判決  97年度訴字第1835號
原      告  國防部軍備局
法定代理人  乙○○
訴訟代理人  林瓊嘉    律師
複代理人    丁○○
複代理人    甲○○
被      告  丙○○
訴訟代理人  盧永盛    律師
複代理人    施雅芳    律師
上列當事人間請求拆屋還地事件，經本院於民國97年12月10日言
詞辯論終結，判決如下：
    主    文
被告應將坐落台中縣大雅鄉○○○段第一九九之三地號土地上，
如附圖Ａ部分，面積二八三點七九平方公尺之地上物拆除，並將
占用之土地交還原告。
被告應給付原告新台幣伍萬零陸佰貳拾捌元及自民國九十七年八
月十二日起至交還上開土地之日止，按年給付原告新台幣壹萬貳
仟肆佰捌拾陸元。原告其餘之訴駁回。
訴訟費用由被告負擔四分之三，餘由原告負擔。
本判決原告勝訴部分，於原告以新台幣參拾萬捌仟元為被告預供
擔保，得為假執行，但被告以新台幣玖拾貳萬貳仟陸佰元為原告
預供擔保，得免為假執行。
原告其餘假執行之聲請駁回。
    事實及理由
壹、兩造訴之聲明：
  一、原告方面
    (一)同主文第一項所示。
    (二)被告應給付原告新台幣（下同）156,080元，及自起訴狀
      繕本送達被告翌日（即民國97年8月12日）起至清償日止
      ，按年給付原告31,216元。
    (三)願供擔保，請准宣告假執行。
 二、被告方面：
   (一)請求駁回原告之訴。
   (二)如受不利判決，願供擔保請准宣告免為假執行。
貳、事實摘要：
  一、原告起訴主張：
      被告自民國90年2月間起，竊占由原告任管理機關之台中
      縣大雅鄉○○○段第199-3地號國有土地（自同段199-1
      地號土地分割，下稱系爭土地）興建鐵皮屋供經營早餐店
      使用，經台灣台中地方法院檢察署檢察官起訴（案號：91
      年度偵字第18677號），並經台灣高等法院台中分院以95
      年度上更(一)字第129號判決，判處有期徒刑6月，目前被告
      上訴最高法院中。被告占用系爭土地面積為鐵皮屋（下稱
      系爭建物）283.79 平方公尺。爰依民法第767條規定，請
      求被告拆除系爭建物後將占用之土地交還原告。另被告無
      權占用系爭土地，係無法律上因而受相當於租金之利益，
      致原告受有損害，且二者具有相當因果關係，爰依不當得
      利法則，請求依土地法第97條第1項規定，按系爭土地96
      （起訴狀誤載為97）年度申報地價1,100元之10%計算返還
      每年相當於租金之不當得利206,250元（計算式如下：
      1100元Ｘ283.79㎡Ｘ0.1＝41250元，41250Ｘ5＝206250
      元）。
  二、被告則以：
      刑事案件尚未確定，關於系爭建物究於80年間興建或90年
      間興建，與刑事追訴權時效有關，且刑事判決主文已諭知
      沒收系爭建物，本件有無保護必要尚值斟酌，宜俟刑事判
      決確定，再為本件判決。另系爭土地並非土地法第97條規
      定之「城市土地」，且當地並非繁榮，原告請求以申報地
      價10%計算被告不當得利，尚屬過高，至多應以5%為上限
      等語置辯。
參、本院得心證之理由：
  一、原告前開主張業據本院現場履勘屬實，並囑託台中縣雅潭
      地政事務所測繪系爭建物占用系爭土地之面積、範圍如附
      圖複丈成果圖所示。被告對於占用系爭土地及無正當權源
      均無爭執，自堪信原告主張為真正。從而，原告依據民法
      第767條規定，請求被告拆除系爭建物後將占用之系爭土
      地交還原告，於法有據，應予准許。
  二、關於是否宜俟刑事判決確定再為本件判決部分：
      查本件刑事追訴權時效是否完成，與民事上判斷被告是否
      無權占用系爭土地，係屬二事，互無影響。又刑事判決主
      文雖諭知沒收系爭建物，惟該判決於本件言詞辯論終結時
      既尚未確定，原告之訴自無欠缺保護必要之情形。被告此
      一辯解，尚非足取。
  三、關於相當於租金之不當得利金額多寡部分：
      查系爭土地坐落之位置，確屬偏僻，附近除軍事用地外，
      建物有限，雖臨近道路甚為寬敝，惟往來車輛不多，又系
      爭建物周邊土地，均未積極利用，雜草叢生，此據本院現
      場履勘現場，並攝有照片在卷可憑。又依原告提出之土地
      登記謄本，地目為雜，使用分區為山坡地保育區，等則為
      72，使用地類別為特定目的事業用地。是以本院認為原告
      請求依土地法第97條規定之上限即土地申報地價年息10%
      計算相當於租金之不當得利金額，確屬過高。經斟酌上開
      情形，及被告同意以年息5%為上限等節，本院認以年息4%
      為適當。又系爭土地，參酌所由分割之之同段第199-1地
      號土地，89年7月申報地價僅每平方公尺700元，93年1月
      則為820元，至96年1月申報地價始為1,100元，此有原告
      提出二筆土地之地價謄本為據。故本院認應以起訴前各年
      度之申報地價為基礎，計算本件相當於租金之不當得利。
      換言之，應以自本件起訴繫屬本院之97年7月21日向前回
      溯5年，即92年7月22日開始計算，其中92年7月22日起至
      93年1月（算至21日，共6月），申報地價為700元；自93
      年1月22日起至96年1月止（算至21日，共3年），申報地
      價為820元；自96年1月22日起至97年7月21日止（共1年6
      月），申報地價為1100元。以此基礎計算，則被告應返還
      在起訴前5年相當於租金之不當得利金額為50628元〔計算
      式如下：（700Ｘ283.79Ｘ0.04 Ｘ0.5）+（820Ｘ283.79
      Ｘ0.04Ｘ3）+（1100Ｘ283.79Ｘ0.04Ｘ1.5）＝50628.136
      ，元以下捨去〕，起訴狀繕本後達被告後至被告拆除系爭
      建物交還占用之系爭土地止，則應按年給付原告18730元
      （計算式：1100Ｘ283.79Ｘ1.04 ＝18730.14，元以下捨
      去）。
  四、綜上所述，原告請求被告拆除系爭建物後交還占用之系爭
      土地，及請求被告給付起訴前5年占用系爭土地之不當
      得利金額50,628元，及自起訴狀繕本送達被告翌日起至被
      告交還系爭土地之日止，按年給付18,730元，於法有據，
      超過上開範圍之請求，則屬無據，應予駁回。
肆、兩造均陳明願供擔保，聲請宣告假執行或免為假執行，經核
    原告勝訴部分，合於法律規定，爰分別酌定相當之擔保金額
    宣告之；原告其餘假執行之聲請，因訴之駁回而失所依據，
    應併予駁回。
伍、結論：本件原告之訴為一部有理由，一部無理由，依民事訴
    訟法第79條、第390條第2項、第392條，判決如主文。
中    華    民    國    97    年    12    月    24    日
                  民事第三庭    法  官  曹宗鼎
上正本係照原本作成。
如對本判決上訴，須於判決送達後20日內向本院提出上訴狀。
中    華    民    國    97    年    12    月    24    日
                                書記官  黃聖心


司法院資訊處製作；財團法人民間司法改革基金會備份。
